【裁判字號】    96,家訴,388
【裁判日期】    970616
【裁判案由】    給付扶養費等
【裁判全文】
臺灣臺中地方法院民事判決             96年度家訴字第388號
原      告  甲○○
被      告  丁○○
訴訟代理人  陳益軒律師
複  代理人  陳柏霖律師
上列當事人間請求給付扶養費等事件，本院於民國97年6月2日言
詞辯論終結，判決如下：
    主      文
原告之訴及假執行聲請均駁回。
訴訟費用由原告負擔。
    事實及理由
壹、原告主張：
一、原告與被告於民國○○年○○月○○日生下乙○○，原告並於出生
    即認領乙○○，嗣被告即離去，而留下乙○○與原告共同生
    活，乙○○之生活照顧與扶養費、教育費均由原告一人負擔
    ，直至95年6月16日止，被告始將乙○○帶走，其間被告未
    曾負擔乙○○之扶養費。嗣經本院於96年3月30日以95年度
    監字第194號民事裁定將乙○○之親權酌由被告任之，同時
    令原告應自該裁定確定之日起至乙○○成年之日止，按月給
    付新臺幣（下同）14,723元之扶養費。然被告之前既未給付
    乙○○之扶養費用，依民法第1055條規定，被告應給付原告
    往前回溯5年即自90年6月15日起至95年6月15日止共60個月
    之扶養費用，比照前開裁定內容係參酌行政院主計處編印之
    臺灣地區家庭收支調查報告，即臺中市市民94年每人平均生
    活支出為22,084元為計算基準，兩造應平均分擔，則被告應
    分擔662,520元，然前開扶養費均由原告代為履行給付，爰
    依不當得利、無因管理、委任等法律關係，請求被告給付。
二、對被告抗辯之陳述：
（一）至被告抗辯其自91年8月28日起至95年6月16日止，負擔乙
      ○○扶養費計512,892元云云，並提出明細表、存摺等件
      影本以為佐證。然前開文書為被告片面製作，係私文書，
      不足相信，存摺內容亦無法證明係支付乙○○之生活費用
      、註冊費。且依被告所述每月支付乙○○20,000元，然細
      觀該存摺內容，自94年5月5日起至95年6月20日止1年1個
      多月間，共計提款僅1萬7千元許，明顯不符事實，且一國
      中生何須每月20,000元之開銷。又被告所提之被證一之明
      細表第(二)至(四)為被告向原告購買茶葉之貨款即94年9月7日
      之20,000元、97年9月9日之30,000元、94年11月24日之20
      ,000 元、94年6月15日之30,000元、95年3月31日之30,00
      0元，是被告將此列入扶養費，顯不實在。
（二）又兩造交往之初原本美好，詎被告於85年間紅杏出牆，除
      將春茶300多萬元揮霍一空，甚借給該外遇男子20萬元，
      嗣終究離家，棄子女乙○○於不顧，原告為照顧乙○○而
      身兼母職，除請求親友協助並多方教育，尚無被告所述不
      讓其探視之情，詎被告知悉乙○○所在，百般討好，並灌
      輸反抗原告之思想，乙○○與被告居住一年後，反而怨恨
      原告，不願再與原告同住，是乙○○之證詞偏頗，顯受被
      告誤導，不足採信。
三、並聲明：（一）被告應給付原告662,520元及自本院96年度
    促字第58064號支付命令送達被告翌日即96年9月22日起至清
    償日止，按年息5%計算之利息。（二）訴訟費用由被告負擔
    。（三）請准供擔保宣告假執行。
貳、被告則以：
一、按民法第1055條係就夫妻離婚後，雙方對未成年子女權利義
    務之行使或負擔所為規定，而法院雖得命未行使或負擔權利
    義務之一方給付扶養費用或其他相當之處分，惟應僅限於酌
    定子女權利義務之行使或負擔之裁定確定後，向將來發生效
    力，換言之，對於過去之扶養費用之負擔，應非民法第1055
    條規定之範疇，原告所主張之請求權基礎似有未洽。
二、原告請求被告給付662,520元之計算式，係依本院前開裁定
    內容即參酌臺中市市民94年每人平均生活支出22,084元為計
    算基準，惟原告係請求自95年6月16日往前回溯之5年扶養費
    用，原告逕依94年度之收支調查報告為請求之計算基準，難
    令人信服。
三、再原告主張兩造應平均分擔乙○○之扶養費用，亦屬不當。
    按扶養程度應按受扶養權利者之需要與負扶養義務者之經濟
    能力及身分定之，然原告目前從事茶葉種植及批發工作，每
    月收入約250,000元，而被告從事茶葉批發工作，每月收入
    約100,000元，亦經本院前開裁定認定甚明。是依兩造經濟
    能力，原告與被告應依2比1之比例分擔乙○○之扶養費用，
    始為允當。
四、而自91年8月28日起至95年6月16日止原告與乙○○同住期間
    ，被告雖未與乙○○同住，但被告定期探視，除購買衣物、
    書籍、日常用品予乙○○外，另仍負擔乙○○學費、醫療、
    保險等費用，共計支付512,892元以上（被證1），此部分金
    額被告主張抵銷。至原告認被告所提之明細中有部分支出係
    為購買茶葉之貨款，惟被告否認有向原告購買茶葉之事實，
    因原告生意來往之對象係被告同住之父親即訴外人戊○○，
    原告所提送貨單僅係由被告代收而已，該事件目前另由本院
    以95年度訴字3067號審理中，與扶養費用無涉。
五、再者，原告自認乙○○自95年6月17日開始即未與原告同住
    ，而本院95年度監字第194號民事裁定之確定日為96年8月27
    日，此亦為前開裁定命原告給付扶養費予被告之始點，則自
    95年6月17日始至96年8月26日止期間之扶養費，並非前裁定
    效力所及，此期間乙○○所需之扶養費亦為被告給付，則被
    告自得依民法第172條及第179條之規定，並參酌前開裁定命
    原告給付每月扶養費14,723為計算基準，請求原告返還代墊
    之扶養費共206,122元，並主張與原告之系爭請求抵銷。
六、綜上所述，姑不論原告前開請求計算基準錯誤，縱依原告前
    開請求數額計之，經抵銷後，原告尚對被告負有債務，是原
    告之請求為無理由，應予駁回等語，資為抗辯。並聲明：（
    一）原告之訴駁回。（二）訴訟費用由原告負擔。（三）如
    受不利之判決，請准供擔保免為假執行。
參、得心證之理由
一、按父母對於未成年之子女，有保護及教養之權利義務；又對
    於未成年子女之權利義務，除法律另有規定外，由父母共同
    行使或負擔之；父母對於未成年子女之扶養義務，不因離婚
    而受影響，民法第1084條第2項、第1089條第1項前段、第11
    16條之2分別定有明文。而我國就父母對未成年子女扶養之
    法律依據，不論學說、審判實務眾說紛云，其依據分別為民
    法第1089條、第1084條第2項、第1114條第1款，或親子關係
    本質義務等。惟按民法第1084條第2項所謂保護及教養之權
    利義務，包括扶養在內；自父母對未成年子女行使或負擔保
    護及教養之權利義務本質言，此之扶養義務應屬生活保持義
    務，與同法第1114條第1款所定直系血親相互間之扶養義務
    屬生活扶助義務尚有不同，故未成年子女請求父母扶養，自
    不受民法第1117條第1項規定之限制，即不以不能維持生活
    而無謀生能力為限（最高法院92年度臺上字第219號判決參
    照）。從而，未成年子女自得依民法第1084條第2項之規定
    ，請求父母給付扶養費。次按扶養之程度，應按受扶養權利
    者之需要，與負扶養義務者之經濟能力及身分定之；負扶養
    義務者有數人，而其親等同一時，應各依其經濟能力分擔義
    務，民法第1119條、第1115條第3項分別定有明文。查原告
    與被告於○○年○○月○○日生下乙○○，原告並於出生即認領乙
    ○○，嗣被告即於86年初離去而留下乙○○與原告共同生活
    ，直至95年6月16日止，被告始將乙○○帶走；嗣經本院於
    96年3月30日以95年度監字第194號民事裁定將乙○○之親權
    酌由被告任之，同時令原告應自該裁定確定之日起至乙○○
    成年之日止，按月給付14,723元之扶養費等事實，為兩造所
    不爭，並有戶籍謄本、本院95年度監字第194號民事裁定在
    卷可證，復經本院調取前開95年度監字第194號卷核閱無誤
    ，自堪信為真實。則原告請求被告給付自95年6月16日往前
    回溯5年即自90年6月15日起至95年6月15日止共60個月之扶
    養費用，應由兩造對乙○○依前開說明負扶養之義務，應可
    認定。
二、次按請求履行債務之訴，除被告自認原告所主張債權發生原
    因之事實外，應先由原告就其主張此項事實，負舉證之責任
    ，必須證明其為真實後，被告於其抗辯事實，始應負證明之
    責任，此為舉證責任分擔之原則（最高法院43年度台上字第
    377號判例參照）。再按主張不當得利請求權之原告，係因
    自己之行為致造成原由其掌控之財產發生主體變動，則因該
    財產變動本於無法律上原因之消極事實舉證困難所生之危險
    自應歸諸原告，始得謂平。是以原告對不當得利請求權之成
    立要件應負舉證責任，亦即原告必須證明其與被告間有給付
    之關係存在，且被告因其給付而受有利益以及被告之受益為
    無法律上之原因，始能獲得勝訴之判決（最高法院91年度台
    上字第1673號判決參照）。復按父母之一方已為扶養子女，
    對於應分擔扶養費用之他方，自得依不當得利之規定，請求
    他方償還代墊其應分擔之扶養費用（最高法院92年度台上字
    第1699號判決參照）。查：
（一）證人乙○○結證稱其於10歲之前與父母親同住，其係受父
      母共同扶養；10歲之後，因母離開，故其住姑姑家3年，
      該期間係何人出錢扶養伊，伊並不清楚；13歲後，其與父
      即原告同住，該期間均由其母即被告出錢扶養伊，被告均
      將錢存至其帳戶供其提領，每月約1、2萬元，該期間原告
      未給伊錢，亦未供其吃的，這段期間持續到伊15歲時，均
      係此種情形；伊15歲後即與被告同住，該期間，其生活費
      及教育費用均由被告負擔，原告自此即未再給過錢等語明
      確（見本院96年12月20日言詞辯論筆錄）。而證人乙○○
      為○○年○○月○○日生，有前開戶籍謄本可憑；依前開證詞，
      其自13歲後即92年○○月○○日後，被告均曾負擔其扶養費，
      應可認定。而原告迄未舉證證明92年○○月○○日後至95年6
      月15日止，被告因其給付而受有利益以及被告之受益為無
      法律上之原因等事實，亦未舉證證明其受委任或有無因管
      理等原因事實，則原告依不當得利、無因管理、委任等法
      律關係請求被告給付前開期間之扶養費支出，自屬無據。
      然證人乙○○雖結證稱90年6月15日起至92年10月15日止
      ，不清楚係何人出錢扶養伊，然證人丙○○則結證稱係原
      告負擔（見本院97年24日言詞辯論筆錄）。則原告依不當
      得利之法律關係，請求被告給付90年6月15日起至92年10
      月15日止其應負擔之扶養費用，應屬有據。
（二）被告為○○年○○月○○日生，高中畢業，從事茶葉買賣工作，名
      下有房屋1筆、土地1筆，財產總額為856,724元，95年度
      無所得總額；而原告為○○年○○月○○日生，為高職畢業，從
      事茶葉製造工作，名下有房屋2筆、土地5筆、田賦4筆、
      汽車3輛，財產總額為3,326,219元，95年度所得總額為2,
      787元等事實，為兩造所不爭，並有戶籍謄本、畢業證明
      書、在職證明書、稅務電子閘門財產所得調件明細表等在
      卷可證，自堪信為真實。本院審酌兩造前開年齡、身分、
      經濟能力，與前開期間，原告為乙○○之實際負責生活照
      顧，其所付出之勞力亦非不能評價為扶養費之一部，因認
      原告與被告應負擔未成年子女即乙○○扶養費之比例應為
      2比1，較為適當。
（三）乙○○於前開期間係住居於台北縣，為兩造所不爭，並有
      戶籍謄本在卷可憑。依行政院主計處編印之臺灣地區家庭
      收支調查報告，臺灣地區台北縣平均每人每月支出，90年
      度為20,385元、91年度為20,875元、92年度為21,114元（
      元以下均4捨5入），而兩造亦同意以前開數據為計算基準
      （見本院97年5月1日言詞辯論筆錄）；且行政院主計處每
      年發布之『家庭收支調查報告』中，經常性支出包括消費
      性支出及非消費性支出，其項目已經包括食衣住行育樂及
      保險等生活範圍，係目前較能正確反映國民生活水準之數
      據，且係不分成年人與未成年人一般日常生活之消費支出
      ，並以原告與乙○○居住之區域（臺北縣）所作成之家庭
      收支調查報告內容為標準，應屬客觀可採。從而，被告應
      給付原告90年度應負擔之扶養費44,168元【計算方式為：
      20,385元×6.5（月）×1/3＝44,168元（元以下均4捨5入
      ）】、91年度應負擔之扶養費83,500元【計算方式為：20
      ,875 元×12（月）×1/3＝83,500元】、92年度應負擔之
      扶養費73,899元【計算方式為：21,114元×10.5（月）×
      1/3＝73,899元】，共計201,567元。
三、末按二人互負債務，而其給付種類相同，並均屆清償期者，
    各得以其債務，與他方之債務，互為抵銷；抵銷，應以意思
    表示，向他方為之，其相互間債之關係，溯及最初得為抵銷
    時，按照抵銷數額而消滅，民法第334條、第335條分別著有
    明文。查：
（一）自95年6月17日起迄今乙○○均與被告同住，期間其生活
      費及教育費用均由被告負擔，原告自此即未再給過錢，業
      如前述。
（二）本院95年度監字第194號民事裁定之確定日為96年8月27日
      ，此亦為前開裁定命原告給付扶養費予被告之始點，此為
      兩造所不爭。則自95年6月17日始至96年8月26日止期間之
      扶養費，並非前裁定效力所及，此期間乙○○所需之扶養
      費亦為被告給付，亦據證人乙○○證述在卷。則被告自得
      依民法第179條不當得利之規定，並參酌前開裁定命原告
      給付每月扶養費14,723等計算基準，請求原告返還代墊之
      扶養費共206,122元，應可認定。
（三）原告應給付被告206,122元與原告得請求被告給付之前開
      201,567元，給付種類相同，並均屆清償期，則被告主張
      抵銷後，原告前開對被告之債權因抵銷而消滅，原告自不
      得再對被告請求給付。
四、綜上所述，原告依不當得利請求被告給付應負擔之扶養費共
    201,567元，本為有理由，然經被告前開抵銷後，其債權歸
    於消滅，其請求自無理由；至原告其餘之訴，亦無理由，均
    應予駁回。至原告假執行聲請亦失所附麗，應併予駁回。
肆、訴訟費用負擔之依據：民事訴訟法第78條。
中    華    民    國    97    年    6     月    16    日
                    家事法庭    法  官  陳和
以上正本係照原本作成。
如對本判決上訴，須於判決送達後20日之不變期間內，向本院提
出上訴狀（須附繕本）。
中    華    民    國    97    年    6     月    16    日
                                書記官 巫偉凱


司法院資訊處製作；財團法人民間司法改革基金會備份。
